【裁判字號】    96,上,686
【裁判日期】    970312
【裁判案由】    移轉所有權登記
【裁判全文】
臺灣高等法院民事判決                   96年度上字第686號
上  訴  人  丙○○
訴訟代理人  李永然律師
            陳淑芬律師
            陳曉祺律師
被  上訴人  甲○○
訴訟代理人  陳鄭權律師
            何豐行律師
上列當事人間移轉所有權登記事件，上訴人對於中華民國96年6
月21日臺灣桃園地方法院95年度訴字第1660號第一審判決提起上
訴，本院於97年2月27日言詞辯論終結，判決如下：
    主      文
原判決廢棄。
被上訴人應將如附表所示不動產之所有權移轉登記予上訴人。
第一、二審訴訟費用由被上訴人負擔。
    事實及理由
一、上訴人主張：伊與訴外人李新楏、李新萬及李新林等兄弟，
    自日據時期即共同經營源隆茶葉股份有限公司（下稱源隆公
    司），購買多筆土地，並以李新楏名義登記。民國（下同）
    67年間，李新楏為解決其子所欠債務，恐影響兄弟之權益，
    遂決定分家結算資產，而將原以李新楏名義登記之土地，改
    以伊、李新萬及李新林之名義登記。伊基於稅賦考量，將所
    分得之部分土地，以伊獨子即被上訴人名義辦理登記（其中
    坐落桃園縣楊梅鎮○○○段埔心小段10-206地號土地，為免
    三親等間就不動產之買賣及移轉所有權，遭稅捐機關認定係
    贈與，或李新楏持向訴外人李蘭星借款典質，遂以買賣為原
    因，先於69年6 月26日移轉所有權登記予訴外人李蘭星，再
    於69年8 月4 日登記為被上訴人名義）。79年12月7 日，伊
    提供已借用被上訴人名義登記之桃園縣楊梅鎮○○○段埔心
    小段10-206、10-518地號等2 筆土地，與李新萬、李新林及
    伊胞妹莊李桂妹等3 人所有之同小段10-207、10-208、10-2
    09、10-254、10-517、10-519地號（上訴人於起訴狀贅載同
    小段10-210地號）等土地辦理合併為同小段10-205地號土地
    ，並於80年5 月4 日共同出資在桃園縣楊梅鎮○○路興建一
    棟地下1 層、地上7 層之大樓（下稱中興路大樓），伊分得
    之建物計有：B 棟1 樓、2 樓、4 樓、6 樓、7 樓及A 棟6
    樓等6 戶建物，分別以伊本人、配偶乙○○○及被上訴人名
    義登記，其中如附表所示門牌號碼桃園縣楊梅鎮○○路84號
    、中興路80巷6 號2 樓之1 號兩建物及其共用部分，暨所坐
    落基地即同小段10-205地號土地，應有部分2504／10000（
    下稱系爭房地），即係伊借用被上訴人名義登記。且由同小
    段10-206地號土地於67年8 月14日向第一商業銀行借款新臺
    幣（下同）500 萬元，義務人為「李新楏」，73年8 月21日
    向第一商業銀行借款1,000 萬元，義務人為「李新楏、李新
    萬、李新林、丙○○及甲○○」（被上訴人為登記名義人，
    當然為義務人），可證該筆土地原為伊與兄弟共有，於兄弟
    分產時，伊指定以被上訴人名義登記，被上訴人並未實際擁
    有土地權利。而中興路大樓房屋，自82年間興建完成起，即
    由伊出租予彰化商業銀行楊梅分行埔心辦事處（下稱彰銀埔
    心辦事處）迄今，每5年簽訂租賃契約書1次，租金自彼時起
    均匯入伊之帳戶內，雖自89年11月份起因銀行作業更改而將
    租金匯至系爭房地登記名義人被上訴人之帳戶內，惟仍由伊
    提領使用。且系爭房地歷年之房屋稅及地價稅，向由伊繳納
    ，足證系爭房地悉由伊管理及使用收益，伊並無移轉所有權
    之意思，僅為考量稅賦而借用被上訴人之名義登記。詎95年
    間伊中風住院後不久，被上訴人竟圖謀伊其餘財產，伊遂於
    95年9 月14日寄發郵局存證信函終止與被上訴人之借名登記
    契約關係，要求被上訴人返還借名登記之系爭房地。因被上
    訴人拒不返還，爰依民法第263 條、第259 條、第541 條終
    止借名登記契約及第179 條不當得利之法律關係，求為命被
    上訴人將系爭房地之所有權移轉登記予伊（原審判決上訴人
    敗訴，上訴人不服提起上訴），並上訴聲明：(一)原判決廢棄
    。(二)被上訴人應將如附表所示不動產之所有權移轉登記予上
    訴人。
二、被上訴人則以：(一)上訴人主張兩造間就系爭房地有「借名」
    、「信託」之事實，自應就借名登記契約或信託關係之法律
    要件負舉證責任。上訴人僅泛稱「系爭建物之登記原因雖為
    第1 次登記，係上訴人以被上訴人擔任起造人借名登記之結
    果」、「被上訴人於69年間僅23歲，無任何收入，並未實際
    支出買賣價金」、「合建房屋之分配協議書、工程合約書及
    契約書等，均由上訴人出面訂立」、「系爭房屋之租金由上
    訴人提領使用」、「上訴人保有系爭房屋之使用收益權」、
    「歷年之房屋稅及地價稅，均由上訴人繳納」等詞，並無法
    推論兩造間就系爭房地有借名登記之法律關係存在。而依土
    地法第43條規定，登記有絕對之效力，系爭房地既以伊名義
    登記，即為伊所有，同小段10-206及10-518地號之土地係伊
    所有，與同小段10-207、10-208、10-209、10-254、10-517
    、10-519等地號土地合併後，伊即分配取得同小段10-205地
    號土地之應有部分2504／10000 。79年12月7 日之協議書，
    係由伊與訴外人李廷凌、莊李桂妹、李新林等人協議後所簽
    訂，上訴人並未參與，自未可認上訴人有借用伊名義辦理土
    地所有權登記。(二)於上訴人腦中風之前，兩造家中大小事務
    ，均由上訴人統籌處理，伊為上訴人之獨子，向與雙親同住
    ，在家協助耕作農務、開墾土地、茶葉製作及多棟房屋之整
    修維護，從未取得酬勞。上訴人既統籌管理家中財務，則由
    上訴人與李新萬、李新林、莊李桂妹等弟妹出面簽訂興建中
    興路大樓之工程合約書，或由上訴人繳納房屋稅、地價稅，
    僅能證明兩造間為同財共居，亦無從推論兩造間有借名登記
    契約存在。(三)依證人蕭鐵夫之證言，可知上訴人係基於分配
    給與之意思，將系爭房地登記為伊所有，上訴人從未表示借
    用伊名義暫時登記，更未表示嗣後須返還之意。(四)上訴人既
    稱係基於稅賦之考量，即係將伊應得之房地以伊所有之意思
    為登記，至上訴人提出李新楏書立之具結書，僅能證明李新
    楏將不動產出賣予上訴人及李新萬、李新林，無法證明兩造
    間有「借名登記」或「信託」之法律關係存在。(五)系爭房地
    出租予彰銀埔心辦事處，租金均由承租人匯入伊之彰化銀行
    帳戶，因該帳戶存摺及印章係交由上訴人保管，上訴人始得
    隨意支配使用該帳戶內之存款。(六)上訴人另於96年5 月25日
    向臺灣桃園地方法院起訴請求伊將坐落桃園縣楊梅鎮○○○
    段埔心小段10-205地號土地及其上門牌號碼桃園縣楊梅鎮○
    ○路80巷6 號7 樓之1 房屋之所有權移轉登記予上訴人（臺
    灣桃園地方法院96年度訴字第1056號），係主張兩造間有贈
    與之法律關係存在，上訴人前後之主張互相矛盾等語，資為
    抗辯，並答辯聲明：上訴駁回。
三、兩造不爭執之事項：
  (一)被上訴人為上訴人之獨子，於上訴人未中風前，與雙親同住
    。
  (二)被上訴人為系爭房地之登記所有權人。
  (三)系爭房地之承租人彰銀埔心辦事處現係以匯入被上訴人在彰
    化銀行所開立帳戶之方式付租。
  (四)如附表所示之桃園縣楊梅鎮○○○段埔心小段10-205地號土
    地，係由同小段10-206、10-207、10-208、10-209、10-254
    、10-517、10-518、10-519地號等土地辦理合併而來。
四、本件兩造爭執之事項厥為：兩造間就系爭房地有無借名登記
    契約之法律關係存在？本院得心證之理由如下：
  (一)經查，中興路大樓坐落之基地為桃園縣楊梅鎮○○○段埔心
    小段10-205地號土地，而兩造亦均不爭執該10-205地號土地
    係由同小段10-206、10-207、10-208、10-209、10-254、10
    -517、10-518、10-519等土地合併而來，並有土地、建物登
    記謄本可參（見原審卷第12頁至第13頁）；其中同小段10-2
    06地號土地，乃上訴人、李新楏、李新萬及李新林等兄弟4
    人前於經營源隆公司時，共同向臺灣農林股份有限公司所購
    買38筆土地中之1 筆，嗣李新楏為清償其子所欠債務，將原
    分配所取得之同小段10-205、10-206、10-207、10-208、10
    -209地號等多筆土地，售予上訴人及其他兄弟，上訴人因此
    取得該10-206地號之土地，此有上訴人兄弟4 人於65年3 月
    14日所簽署之合約書（見原審卷第158 頁至第161 頁）、李
    新楏於77年3 月27日所書立之具結書（見原審卷第21頁至第
    22頁）為證。雖該10-206地號土地曾於69年6 月26日以買賣
    為原因，移轉所有權登記予訴外人李蘭星，再於69年8 月4
    日以買賣為原因，移轉所有權登記予被上訴人（土地買賣所
    有權移轉登記契約書及免繳土地增值稅證明書附原審卷第17
    6 頁至第178 頁），惟對照同小段10-207、10-208、10-209
    地號等3 筆土地，亦曾於69年6 月26日以買賣為原因，移轉
    所有權登記予訴外人李蘭星，再於69年8月4日以買賣為原因
    ，移轉所有權登記予李新萬及李新林（被上訴人提出之同小
    段10-205地號土地合併一覽表附原審卷第115 頁，上訴人所
    提出之土地買賣所有權移轉契約書及土地登記謄本附原審卷
    第176 頁至第186 頁），可徵上訴人主張上開4 筆土地曾於
    69年6 月26日登記為訴外人李蘭星所有，旋於69年8 月4 日
    以買賣為原因辦理所有權移轉登記，上訴人即指定被上訴人
    為登記名義人，已非無據；另依同小段10-206地號土地登記
    謄本他項權利部之記載，於67年8 月14日向第一商業銀行借
    款500 萬元時，義務人為「李新楏」，而73年8 月21日向第
    一商業銀行借款1,000 萬元時，義務人則為「李新楏、李新
    萬、李新林、丙○○及甲○○」，彼時上訴人既與其他兄弟
    同為源隆公司之經營者，以分配取得之土地共同設定負擔向
    銀行借款，自屬合理。倘上訴人非土地所有權人，即無庸亦
    列為設定義務人，益徵同小段10-206地號土地確為上訴人所
    有。被上訴人既未提出向訴外人李蘭星購買上開土地之買賣
    契約或交易紀錄等證據以實其說，空言抗辯上開10-206地號
    土地為其向訴外人李蘭星所買得，委無足取。
  (二)上開10-518地號土地，面積僅4平方公尺（1.2坪），對照系
    爭房屋所坐落以被上訴人名義登記之土地應有部分達2504／
    10000 ，衡情被上訴人顯不可能僅提供4 平方公尺之土地作
    為建築基地，而能於取得中興路大樓之基地所有權應有部分
    2504／10000 。上訴人主張該筆土地係伊於79年間與弟妹合
    建中興路大樓時，因道路用地不足，向臺灣農林股份有限公
    司買得部分道路用地，而由同小段10-251地號土地分割出同
    小段10-517、10-518及10-519地號等3 筆土地，彼時伊購買
    同小段10-518地號土地面積4 平方公尺、莊李桂妹購買同小
    段10-517地號土地面積2 平方公尺、李新萬購買同小段10-5
    19地號土地面積5 平方公尺，3 人均將購得之土地以子女名
    義登記（10-517地號土地以莊美珍、莊傳良、莊傳鋅名義登
    記；10-519地號土地以李廷鑫、李廷淩、李廷名義登記）
    一情，有土地登記謄本可稽（見原審卷第189頁至第193頁）
    ，亦堪佐證上訴人所主張該10-518地號土地為其所有，僅以
    被上訴人名義登記一節非虛。被上訴人抗辯上開10-518地號
    土地乃其出資所購買，亦無足取。
  (三)上訴人主張中興路大樓係由上訴人、李新萬、莊李桂妹及李
    新林共同出資興建之事實，業據提出協議書、工程合約書、
    源隆綜合大廈保存登記面積及公共設施持分表、存摺及現金
    簿帳本等為證（見原審卷第24頁至第31頁、第277頁至第292
    頁）；並據證人即上訴人之配偶及被上訴人之母乙○○○於
    原審證稱：「（問：楊梅鎮○○路系爭房屋1 樓、2 樓之建
    物所在土地係何人所有？）這是我三叔李新萬、小叔、小姑
    、我先生4 人共有的土地合建。這土地是我先生4 個兄弟共
    同出資購買的土地，一起合建蓋房子。（問：興建房屋是何
    人出資？被告是否有出資？）被告沒有出資，是由我們夫妻
    打拼賺來的錢出資，被告賺的錢連付子女學費都不夠了。」
    （見原審卷第298 頁至第299 頁）無訛，堪信為真實。被上
    訴人既未舉證明有將多年之工作所得交由上訴人處置，且指
    定該工作所得款項係作為出資興建中興路大樓之用，所辯因
    兩造同財共居而由上訴人統籌財務云云，自未可採認。
  (四)上訴人到庭陳稱「（問：何人收取租金？）以前是我。（問
    ：現在租金何人收取？）現在是甲○○。（問：被上訴人何
    時開始收取租金？）我生病之後。（問：你住院回來後，租
    金就由被上訴人收取？）（點頭）」（見本院卷第129 頁背
    面至第130 頁），及上訴人訴訟代理人所稱「彰銀之印章、
    存摺都是上訴人保管、使用。上訴人於95年中風後，被上訴
    人就掛失存摺、印章，自行收取租金。」（見本院卷第130
    頁背面），業據提出土地房屋租賃契約書、房屋稅繳款書、
    地價稅繳款書及上訴人於彰化銀行開立之活期儲蓄存款存摺
    為證（見原審卷第32頁至第81頁）；另依證人乙○○○到庭
    證稱：「（問：今年6 月7 日你至桃院證述是否屬實？）是
    的。（問：丙○○是否與你同住？）是的。（問：甲○○是
    否與你同住？）丙○○中風前甲○○與我們同住，丙○○中
    風後甲○○就沒有與我們同住。（問：系爭房地係何人所有
    ？）是丙○○的。（問：是否知道系爭房地登記何人之名？
    ）當初登記於甲○○名下，因為他不孝，我不願意給他。（
    問：為何登記於甲○○名下？）因為當初我們開茶葉工廠，
    沒有空閒，所以借其名登記。（問：登記其名字，有無贈與
    之意思？）沒有，不想給他，也不想送他。（問：如果甲○
    ○孝順，是否就願意給他？）不想。（問：為何不願意？）
    因為他另行蓋屋居住。（問：系爭房地權狀何在？）原由丙
    ○○保管，丙○○出院回來才知道被甲○○偷走。」等語（
    見本院卷第119 頁背面至第120 頁背面）；以及被上訴人訴
    訟代理人亦稱「被上訴人收取出租彰銀之租金都交付給上訴
    人使用，直至上訴人中風後，才發現被上訴人帳戶內彰銀匯
    入之錢都被領空。」（見本院卷第121 頁），堪信上訴人主
    張系爭房地僅係以被上訴人名義登記，所有權狀仍由上訴人
    保管，稅賦均由上訴人繳納，亦由上訴人收取租金使用收益
    等情為真。上訴人既僅係借用被上訴人之名義辦理系爭房地
    之所有權登記，顯然上訴人並無於其存活時，由被上訴人取
    得系爭房地所有權之意思，亦非附負擔之贈與。至證人即辦
    理系爭房地登記之代書蕭鐵夫雖於原審證稱：「（問：當時
    土地房屋何以登記在被告（被上訴人）名下？）當時土地是
    於69年8 月4 日以李蘭星名義出售給被告，買賣價金因年代
    已久我沒有留底。（問：原來土地是何人所有？）原告哥哥
    李新楏所有，後來轉給李蘭星，李蘭星再轉給被告。他們（
    指兩造）當時是同居共財，所以親屬之間土地常常有相互移
    轉的情形，我只辦理土地登記，所以土地是何人出資購買的
    我不清楚。（問：辦理本件土地房屋移轉登記是何人出面與
    你洽談？）原告、被告二人都有委託我。他們家族的不動產
    都是由我來辦理登記，他們家族協議時我都在場，當時原告
    、被告二人同時都有委託我。（問：當時有無提到房屋、土
    地是何人所有？）當時土地他們委託時即指定登記為被告，
    事後建房子，他們有協議，協議書是建築師寫的，事後他們
    有傳真給我。（問：協議書當時何以沒有以原告之名義登記
    ？）家族同居共財，所以這是分產行為。（問：當時原告、
    被告有無約定房屋只是借用被告的名義登記？）沒有。（問
    ：當時有無約定系爭土地、房屋是信託登記被告名下？）沒
    有。」（見原審卷第254 頁至第258 頁），惟證人蕭鐵夫僅
    係代辦登記之代書，對於兩造間就系爭房地之取得由來及出
    資情形等細節，既不甚明瞭，且就上訴人指定以被上訴人名
    義登記系爭房地所有權之真意，究係父子預先分產抑或僅係
    借名，顯無法知悉全貌，其證稱兩造係同財共居之分產云云
    ，難予採據而為有利於被上訴人之認定。
  (五)卷附上訴人於另案訴請被上訴人辦理不動產所有權移轉登記
    （臺灣桃園地方法院96年度訴字第1056號）之起訴狀（見本
    院卷第52頁至第58頁），其上事實及理由第1 項已明載「系
    爭門牌號碼桃園縣楊梅鎮○○路80巷6 號7 樓之1 建物及其
    共用部分與坐落基地，係原告所有並借名登記予被告」，並
    無被上訴人所抗辯上訴人前後主張矛盾之情事，此部分被上
    訴人之抗辯，尤無足取。
  (六)按借名登記乃係當事人之一方將其出資買受之物登記於他方
    名下，而管理、使用、處分權仍屬於該一方之無名契約；且
    借名契約並非要式契約，不以書面為必要。又借名登記契約
    當事人間之權利義務，應先依雙方之契約內容而定，契約未
    約定者，應以補充解釋之方法決定。所謂契約之補充解釋，
    係將當事人未明文約定之事項當成契約之漏洞，並斟酌契約
    內容、締約目的與締約過程等其他情事，參考交易習慣，依
    據誠信原則，予以填補，俾解決爭議。綜上系爭房屋所坐落
    土地原為上訴人所取得、系爭房屋乃上訴人出資與人合建、
    系爭房地向由上訴人繳納各項稅賦及收取租金為使用收益各
    情以觀，足堪認定兩造間前就系爭房地有借名登記意思表示
    之合致。而上訴人主張已於95年9 月14日以郵局存證信函通
    知被上訴人終止借名登記契約關係，要求被上訴人返還系爭
    房地，亦有桃園南門郵局第1543號存證信函在卷可憑（見原
    審卷第90頁至第100 頁）。
五、上訴人既已終止兩造間之借名登記契約，則被上訴人登記為
    系爭房地之所有權人，即屬無法律上之原因，而為不當得利
    。從而，上訴人本於終止借名登記契約及民法不當得利之法
    律關係，請求被上訴人應將如附表所示系爭房地之所有權移
    轉登記予上訴人，洵屬有據，應予准許。原審未查，遽為上
    訴人敗訴之判決，自有未合。上訴論旨指摘原判決不當，求
    予廢棄改判，為有理由，應由本院將原判決廢棄，改判如主
    文第2 項所示。
六、本件事證已臻明確，被上訴人聲請傳喚證人李廷淩、李新林
    、李廷鍊、呂李桂微及蕭鐵夫，用以證明上訴人係以分配給
    予之意思，將系爭房地登記為被上訴人之名義，本院認無必
    要。兩造其餘之攻擊或防禦方法及未經援用之證據，經本院
    斟酌後，認為均不足以影響本判決之結果，自無逐一詳予論
    駁之必要，併此敘明。
據上論結，本件上訴為有理由，依民事訴訟法第450 條、第78條
，判決如主文。
中    華    民    國    97    年    3     月    12    日
                    民事第十二庭
                        審判長法  官  陳駿璧
                              法  官  陳邦豪
                              法  官  王麗莉
正本係照原本作成。
如不服本判決，應於收受送達後20日內向本院提出上訴書狀，其
未表明上訴理由者，應於提出上訴後20日內向本院補提理由書狀
（均須按他造當事人之人數附繕本）上訴時應提出委任律師或具
有律師資格之人之委任狀；委任有律師資格者，另應附具律師資
格證書及釋明委任人與受任人有民事訴訟法第466 條之1第1項但
書或第2 項（詳附註）所定關係之釋明文書影本。
中    華    民    國    97    年    3     月    13    日
                              書記官  劉美垣
附註：
民事訴訟法第466條之1（第1項、第2項）：
對於第二審判決上訴，上訴人應委任律師為訴訟代理人。但上訴
人或其他法定代理人具有律師資格者，不在此限。
上訴人之配偶、三親等內之血親、二親等內之姻親，或上訴人為
法人、中央或地方機關時，其所屬專任人員具有律師資格並經法
院認為適當者，亦得為第三審訴訟代理人。
附表：
  坐落地段：桃園縣楊梅鎮○○○段埔心小段
┌──────┬─────────────┬────────┐
│地（建）號  │      門          牌      │權  利  範  圍  │
├──────┼─────────────┼────────┤
│10-205地號  │                          │2504／10000     │
│            │                          │                │
├──────┼─────────────┼────────┤
│ 4574建號   │楊梅鎮○○路84號          │全部            │
│ 4597建號   │公共設施                  │335／10000      │
│ 4598建號   │公共設施                  │1252／10000     │
├──────┼─────────────┼────────┤
│ 4578建號   │楊梅鎮○○路80巷6號2樓之1 │全部            │
│ 4597建號   │公共設施                  │331／10000      │
│ 4598建號   │公共設施                  │1252／10000     │
└──────┴─────────────┴────────┘


司法院資訊處製作；財團法人民間司法改革基金會備份。
